【裁判字號】    92,台上,123
【裁判日期】    920117
【裁判案由】    給付資遣費
【裁判全文】
最高法院民事判決                                九十二年度台上字第一二三號
    上  訴  人  乙○○
                甲○○
                戊○○
                丙○○
                丁○○
                己○○
    共      同
    訴訟代理人  蘇志成律師
    被 上訴 人  仁翔建設股份有限公司
    法定代理人  陳義秋
右當事人間請求給付資遣費事件，上訴人對於中華民國九十年五月三日台灣高等法院
高雄分院第二審判決︵八十九年度勞上字第一五號︶，提起上訴，本院判決如左：
    主  文
原判決除假執行部分外廢棄，發回台灣高等法院高雄分院。
    理  由
本件上訴人主張：伊等為被上訴人公司員工，被上訴人於民國八十九年一月二十九日
突然以公司嚴重虧損及業務緊縮為由，將伊等資遣，命伊等於同年月三十一日下午三
時前完成移交，且自二月十五日起向出納組結領資遣費。伊等均依限辦妥移交，領取
離職證明書，完成離職手續，惟參酌被上訴人於八十八年四月底資遣首批員工十四人
，係依到職日起合併計算年資，且按勞動基準法第十七條之標準全額給付資遺費，將
任職於不同公司但屬同一雇主之服務年資合併計算。準此，被上訴人就資遣費給與標
準，早有自訂之內規足資計算，對伊等資遣費自亦應依該標準計算等情，求為命被上
訴人依序給付上訴人乙○○、甲○○、戊○○、丙○○、丁○○、己○○新台幣︵下
同︶六十二萬零一百元、十五萬五千四百四十一元、四十七萬五千九百一十三元、二
十九萬一千八百一十七元、三十九萬九千五百八十四元、二十二萬九千六百元並加計
自八十九年二月十五日起之法定遲延利息之判決︵第一審判命被上訴人依序給付上訴
人乙○○、甲○○、戊○○、丙○○、丁○○、己○○四十八萬五千零五十八元、十
五萬五千四百四十一元、四十七萬五千九百一十三元、二十九萬一千八百一十七元、
三十九萬九千五百八十四元、二十二萬九千六百元及自八十九年二月十五日起算之利
息，上訴人乙○○就其敗訴部分未聲明不服︶。
被上訴人則以：伊公司於八十八年四月底所資遣之首批員工十四人，固依到職日起合
併計算年資，且按勞動基準法第十七條之標準全額給付資遣費，並將任職於不同公司
但屬同一雇主之服務年資合併計算，然此係因當時被上訴人公司尚有部分資金可供運
用，董事會基於人情道義之考量，乃專案同意加計八十七年三月一日以前之年資，非
對公司全體員工所為，尚難謂上訴人因而訂有如被上訴人所指之內規。因伊公司營運
情形每況愈下，嚴重虧損，確無額外支付之餘力，伊公司未就上訴人暨其餘七名員工
八十七年三月一日前之工作年資併予計算，與勞動基準法第八十四條之二所定尚無違
背等語。資為抗辯。
原審將第一審判決關於被上訴人敗訴部分廢棄，改判駁回上訴人該部分之訴，無非以
：上訴人原為被上訴人之員工，均依到職日起享有與勞動基準法第三十八條規定相同
之特別休假，被上訴人於八十九年一月二十九日將上訴人資遣，命上訴人自二月十五
日起結領資遣費及預告工資，適用勞動基準法後，已領取勞動基準法所應給付之資遣
費及預告工資，被上訴人於八十八年四月底資遣首批員工劉武忠等十四人，係依到職
日起合併計算年資，且按勞動基準法第十七條之標準全額給付資遣費，並將彼等任職
於不同公司但屬同一雇主之服務年資合併計算等情，為兩造不爭之事實，並有仁翔建
設員工特休假一覽表、公告、高雄市政府勞資爭議調解委員會會議紀錄、資遣費計算
書各一份、離職證明書六份、被上訴人公司八十八年六月十五日仁翔總字第四○○號
函及該批員工資遣費計算表與支票影本可稽。應審究者，乃被上訴人公司自八十七年
三月一日起適用勞動基準法，上訴人在被上訴人適用勞動基準法前之年資，得否請求
依勞動基準法規定合併計算給付資遣費、預告工資及特休假未休金額？查勞工工作年
資自受僱之日起算，適用本法前之工作年資，其資遣費及退休，依各該事業單位自訂
之規定或勞雇雙方之協商計算之。適用本法後之工作年資，其資遣費及退休金給與標
準，依第十七條及第五十五條規定計算，為勞動基準法第八十四條之二所明定；而建
設業經政府指定自八十七年三月一日起適用勞動基準法，被上訴人公司於八十七年三
月一日前，關於資遣費之計算，並無勞動基準法之適用，應視有無其他法令規定，該
事業單位即被上訴人公司自訂之規定或被上訴人公司勞雇雙方之協商而定。相關法令
對此並無規定，兩造雙方協商亦未成立，為兩造所不爭，被上訴人公司八十八年六月
十五日仁翔總字第四○○號函及仁翔總字第二二二號公告係被上訴人公司基於公司營
運狀況、公司之收入及虧損等情形考量，針對劉武忠等十四人，依照被上訴人公司董
事會決議通過人事精簡案，而核定資遣人員及核發資遣費，應係針對特定人及特定事
件所為之特定措施，而非對公司員工全體為之；上訴人亦不能證明被上訴人此之前之
後，曾核發資遣費之情形，自難認因此一次員工資遣情形，遽謂被上訴人已自行訂定
依照勞動基準法為相同給予資遣費之規定。證人許慧芬即被上訴人公司前資遣員工，
證稱：公司給付之資遣費，是自八十一年至八十八年，以任職一年發給一個月的資遣
費計算，但是以八折計算云云，上訴人等亦未爭執，則上訴人指劉武忠等十四人資遣
費之給與，並非全部依勞動基準法規定為之，而係彼等與被上訴人公司間之個別約定
，益見被上訴人公司並未對於適用勞動基準法以前之資遣費自訂可適用於全體員工之
規定。上訴人雖謂，許慧芬部分僅係被上訴人與許慧芬間於自訂規定以外之另外約定
云云；惟被上訴人果若自訂規定須依勞動基準法規定給付勞動基準法適用前之資遣費
，則所謂適用該規定辦理資遣之劉武忠等十四人，自應全體適用之，要無許慧芬部分
不予適用之理，顯見該次資遣方式並非全體員工皆適用之內規。被上訴人辯稱：政府
指定建設業適用勞動基準法之前，有關劉武忠等人資遣費之給與，係於考量公司營運
狀況、公司之收入及虧損等情形下，與資遣員工所為之個別約定，被上訴人公司並無
以勞動基準法之規定作為公司內部自訂之規定云云，應可採信。則上訴人以被上訴人
公司關於資遣費之給與已經自訂規定為由，請求依勞動基準法規定給與資遣費，委無
足取。被上訴人公司之員工特別休假係依照公司人事規章實施，該人事規章與設立職
工福利委員會與勞動基準法規定相合，亦僅此二部分合於勞動基準法規定，尚難因此
衍申推論被上訴人公司，於適用勞動基準法前所有情形，已自訂「依勞動基準法規定
辦理」之規定。上訴人主張：被上訴人於政府指定建設業適用勞動基準法前，即依勞
動基準法之規定施行，資遣費、預告工資及特休假之計算，應已自訂依照勞基法辦理
之規定云云，委無可採。上訴人於被上訴人公司適用勞動基準法後至資遺前工作之期
間均未滿三年，自無從依勞基法給予特休假；從而上訴人依勞動基準法規定訴請被上
訴人公司給付資遣費、預告工資及特別休假未休金額及其利息，即非正當，不應准許
等詞，為其判斷之基礎。
按民事訴訟採不干涉主義及辯論主義，除法律別有規定外，凡當事人所未聲明之利益
，不得歸之於當事人，所未提出之事實及證據，亦不得斟酌之，此觀民事訴訟法第三
百八十八條之規定自明。查上訴人提起本件訴訟，係主張：上訴人丙○○資遣已領取
二萬元外，並未領取資遣費、預告工資等費用云云︵見一審調字卷第四、六頁︶，被
上訴人亦辯稱：除上訴人外其餘之資遣員工已同意接受並領取其核算之資遣費云云︵
見一審訴字卷第五八頁︶，則除上訴人丙○○︵已領取二萬元︶外，上訴人未領取何
資遣費或預告工資為兩造所不爭執，乃原審竟認上訴人已領取勞動基準法所應給付之
資遣費及預告工資，與卷存資料不符，殊屬違誤；其次，上訴人均依到職日起享有與
勞動基準法第三十八條規定相同之特別休假，為原審確定之事實，而上訴人主張被上
訴人提出於高雄市政府勞資爭議調解委員會之計算書，特休假未休金額計算在內︵見
一審調字卷第四、三○頁︶，被上訴人對此事實亦未爭執，原審竟以上訴人於被上訴
人公司適用勞動基準法後至資遣前工作之期間均未滿三年，無從依勞基法給予特休假
為由，為不利上訴人之論斷，其前後理由矛盾，更有認作主張之違法。究竟上訴人得
請求被上訴人之資遣費、預告工資等費用為若干？被上訴人已同意上訴人而未給付之
金額數目為何？猶待調查審認，本件事實仍屬不明，應認有發回之原因。上訴論旨，
指摘原判決為不當，求予廢棄，非無理由。
據上論結，本件上訴為有理由，依民事訴訟法第四百七十七條第一項、第四百七十八
條第一項，判決如主文。
中      華      民      國    九十二    年      一      月     十七     日
                              最高法院民事第六庭
                                  審判長法官  吳  正  一
                                        法官  鄭  玉  山
                                        法官  黃  義  豐
                                        法官  徐  璧  湖
                                        法官  沈  方  維
      右正本證明與原本無異
                                              書  記  官
中      華      民      國    九十二    年      二      月     十四     日


司法院資訊處製作；財團法人民間司法改革基金會備份。
